ACORDAO-COMPLETO-2367300

ACÓRDÃO 14590/2019 ATA 44/2019 - PRIMEIRA CÂMARA

VISTOS, relatados e discutidos estes autos de aposentadorias concedidas pela Universidade Federal do Paraná;
 ACORDAM os Ministros do Tribunal de Contas da União, reunidos em sessão da Primeira Câmara, ante as razões expostas pelo Relator, em: 
9.1. considerar ilegais e recusar registro aos atos de aposentadoria de  Aducci Antonio de Souza e Angelo Coradim Strapasson;
9.2. dispensar a devolução dos valores indevidamente recebidos até a data da ciência desta deliberação pela Universidade Federal do Paraná, nos termos do Enunciado 106 da Súmula da Jurisprudência do TCU; 
9.3. determinar à Universidade Federal do Paraná, com fundamento no art. 45 da Lei 8.443/1992, que:
9.3.1. faça cessar, no prazo de 15 (quinze) dias, contado a partir da ciência desta deliberação, os pagamentos decorrentes dos atos impugnados, sob pena de responsabilidade solidária da autoridade administrativa omissa, consoante disposto nos arts. 71, inciso IX, da Constituição Federal e 262 do Regimento Interno desta Corte;
9.3.2. cadastre novos atos, livres da irregularidade apontada, e submeta-os ao TCU no prazo de 30 (trinta) dias, nos termos do art. 262, § 2º, do Regimento Interno do TCU c/c art. 19, § 3º, da Instrução Normativa TCU 78/2018;
9.3.3. dê ciência, no prazo de 15 (quinze) dias, do inteiro teor desta deliberação aos interessados, alertando-os de que o efeito suspensivo decorrente da interposição de eventuais recursos junto ao TCU não as exime da devolução dos valores percebidos indevidamente após a respectiva notificação, caso esses não sejam providos; 
9.3.4. encaminhe ao TCU, no prazo de 30 (trinta) dias contados da ciência desta deliberação pelo interessado, documento apto a comprovar tal conhecimento.

Atos de concessão de aposentadoria.

Primeira Câmara

Universidade Federal do Paraná.

3. Interessados/Responsáveis:
3.1. Interessados: Aducci Antonio de Souza (XXX.863.769-XX); Angelo Coradim Strapasson (XXX.281.809-XX).

13.1. Ministros presentes: Benjamin Zymler (na Presidência) e Walton Alencar Rodrigues (Relator).
13.2. Ministros-Substitutos convocados: Augusto Sherman Cavalcanti e Marcos Bemquerer Costa.
13.3. Ministro-Substituto presente: Weder de Oliveira.

WALTON ALENCAR RODRIGUES

Adoto, como relatório, a instrução da Secretaria de Fiscalização de Pessoal (peças 16-17) , que contou com a anuência do MPTCU, representado pelo Procurador Júlio Marcelo de Oliveira (peça 18) :
INTRODUÇÃO
1. Trata-se de atos iniciais de concessão de aposentadoria de Aducci Antonio de Souza e Angelo Coradim Strapasson, ex-servidores da Universidade Federal do Paraná.
2. Os atos foram submetidos, para fim de registro, à apreciação do Tribunal de Contas da União (TCU) , de acordo com o art. 71, inciso III, da Constituição Federal. O cadastramento e a disponibilização ao TCU ocorreram por intermédio do Sistema de Apreciação e Registro de Atos de Admissão e Concessões (Sisac) , na forma dos arts. 2º, caput e incisos I a VI, e 4º, caput, da Instrução Normativa - TCU 78/2018.
HISTÓRICO
3. Em consulta aos atos Sisac autuados no presente processo identificou-se a averbação de tempo de serviço rural para os dois interessados. Pelo ato de Aducci Antonio de Souza, foram averbados 6 anos, 10 meses e 3 dias; e para Angelo Coradim Strapasson, 4 anos.
4. Considerando que as averbações de tempo de serviço rural só seriam regulares em caso de recolhimento das respectivas contribuições previdenciárias, além do fato de que os atos de concessão deram entrada neste Tribunal há mais de cinco anos, fez-se necessário oportunizar o contraditório e a ampla defesa dos interessados, nos termos do Acórdão 587/2011-TCU-Plenário, da relatoria do Ministro Valmir Campelo, conforme oitivas acostadas às peças 2-3. 
5. Devidamente notificados (peças 5-6) , os inativos apresentaram suas defesas que foram juntadas como peças 7 e 10.
EXAME TÉCNICO
Ato de Aducci Antonio de Souza
6. Conforme exposto anteriormente, identificou-se a averbação de tempo de serviço rural (6 anos, 10 meses e 3 dias) no ato do interessado.
7. Em relação a esta averbação, o Tribunal já pacificou sua jurisprudência em 29/2/2012, por meio do Acórdão 414/2012-TCU-Plenário, de relatoria do Ministro Augusto Nardes, que aprovou o Enunciado 268 da Súmula da Jurisprudência do TCU nos seguintes termos:
O tempo de atividade rural somente poderá ser averbado para fins de aposentadoria no serviço público se recolhidas as respectivas contribuições previdenciárias na época própria ou, posteriormente, de forma indenizada.
8. Consultando-se os autos e o ato Sisac não há evidências de que o recolhimento citado tenha sido efetuado.
Resposta à oitiva
9. Em sua defesa (peça 10) , o interessado, por meio de seu procurador, alegou que:
a) teria ocorrido a decadência administrativa;
b) a exigência de indenização para cômputo de tempo rural só teria passado a ocorrer com a edição da MP 1.523/96.
10.	Quanto ao argumento "a", frise-se que a jurisprudência pacificada tanto no STF (MS 24.997-8/DF, MS 24.958-7/DF e MS 25.015-1/DF) quanto no TCU (Súmula 278) entende que o ato de aposentadoria, reforma ou pensão possui natureza complexa e, portanto, somente se aperfeiçoa com o exame e registro deste Tribunal. Considerando que o ato ora em análise ainda não foi registrado, não há que se falar em operação da decadência nesse caso.
11. Assim, a alegação não merece acolhida.
12. Quanto ao argumento "b", destaque-se que a obrigatoriedade do recolhimento da contribuição previdenciária deriva da própria Constituição Federal, em seu artigo 202, §2º, na redação original, ou o atual artigo 201, §9º. Tal circunstância tem sido reiteradamente afirmada tanto pelo STF (MS 33.482/DF) quanto pelo TCU (Acórdão 4216/2017-TCU-Primeira Câmara, de relatoria do Ministro Benjamin Zymler) .
13. Considerando que a vigência da aposentadoria do interessado é posterior à edição da CF88 (mais precisamente 29/6/93) , o recolhimento de contribuição previdenciária já era requisito necessário para a averbação de tempo rural quando de sua aposentação. 
14. Logo, seu argumento não merece prosperar e o ato merece proposta de julgamento pela ilegalidade, com recusa de seu registro.
15. Excluindo-se o tempo rural, restam ao inativo 28 anos, 8 meses e 24 dias de tempo de serviço. Portanto, no caso em tela pode ser aplicado o entendimento fixado na Súmula TCU 74 para obtenção do tempo mínimo necessário à aposentação com proventos proporcionais, calculados à razão de 30/35 avos, pois a concessão teve vigência inicial em 29/6/93. Para manter seus proventos integralizados, é necessário recolher a contribuição previdenciária sobre 6 anos, 3 meses e 6 dias de tempo de serviço rural.
Ato de Angelo Coradim Strapasson
16. Conforme exposto anteriormente, identificou-se a averbação de tempo de serviço rural (4 anos) no ato do interessado.
17. Consoante o exposto no parágrafo 7, tal período somente pode ser averbado após o recolhimento da respectiva contribuição previdenciária.
Resposta à oitiva
18. Em sua defesa (peça 7) , o interessado alegou que a averbação do tempo rural é regular pois houve emissão de Certidão de Tempo de Contribuição constando tal período.
19. Quanto a esta alegação, frise-se que a emissão dessa Certidão não é suficiente para a contagem recíproca de tempo de serviço rural. Tal averbação só é possível com o recolhimento da contribuição previdenciária sobre esse período. Esse entendimento já se encontrado pacificado tanto neste Tribunal (Súmula 268) , como no STJ (Tema 609) e STF (MS 34695/DF, RE 630470/DF, MS 33482/DF entre outros) .
20. Assim, seu ato merece proposta de julgamento pela ilegalidade, com recusa de seu registro.
21. Excluindo-se o tempo rural, restam ao inativo 31 anos, 10 meses e 15 dias de tempo de serviço averbados - suficientes para que continue aposentado, tendo seus proventos ajustados à proporção de 31/35 avos. Caso efetue o recolhimento da aludida contribuição sobre 3 anos, 1 mês e 15 dias de período rurícola, pode manter seus proventos integralizados.
CONCLUSÃO
22. Tendo em vista a averbação de tempo de serviço rural sem a respectiva contribuição previdenciária para os dois interessados, conclui-se que seus atos de concessão de aposentadoria merecem proposta de julgamento pela ilegalidade e recusa de seus registros.
23. O ex-servidor Aducci Antonio de Souza pode permanecer aposentado, com a aplicação da Súmula TCU 74 a seu caso, fazendo-se necessário ajustar seus proventos à razão de 30/35 avos. Para manter seus proventos integralizados, é necessário recolher a contribuição previdenciária sobre 6 anos, 3 meses e 6 dias de tempo de serviço rural.
24. O ex-servidor Angelo Coradim Strapasson também pode permanecer aposentando, ajustando-se seus proventos à proporção de 31/35 avos. Caso efetue o recolhimento da aludida contribuição sobre 3 anos, 1 mês e 15 dias de período rurícola, pode manter seus proventos integralizados.
PROPOSTA DE ENCAMINHAMENTO
25. Ante o exposto, e de conformidade com o preceituado no artigo 71, inciso III, da Constituição Federal c/c os arts. 1º, inciso V, e 39, inciso II, da Lei 8.443/92 e os artigos 1º, inciso VIII, e 260, §1º, do Regimento Interno do TCU, propõe-se:
a) considerar ILEGAIS e recusar o registro dos atos iniciais de concessão de aposentadoria de Aducci Antonio de Souza (CPF: XXX.863.769-XX) e Angelo Coradim Strapasson (CPF: XXX.281.809-XX) ;
b) dispensar a devolução dos valores indevidamente recebidos até a data da ciência pela Universidade Federal do Paraná do Acórdão que vier a ser proferido, com base no Enunciado 106 da Súmula da Jurisprudência do TCU;
c) determinar à UFPR, com fundamento no art. 45 da Lei 8.443/1992, que:
c.1) esclareça a Aducci Antonio de Souza que pode permanecer aposentado, aplicando-se a Súmula TCU 74 a seu caso e ajustando-se seus proventos à razão de 30/35 avos;
c.2) informe a Angelo Coradim Strapasson que pode permanecer aposentado, ajustando-se seus proventos à razão de 31/35 avos;
c.3) comunique aos dois interessados que seus proventos podem se manter integralizados mediante o recolhimento da contribuição previdenciária, de forma indenizada, sobre 6 anos, 3 meses e 6 dias (Aducci Antonio de Souza) e 3 anos, 1 mês e 15 dias (Angelo Coradim Strapasson) de tempo de serviço rural, nos termos do Enunciado 268 da Súmula da Jurisprudência do TCU;
c.4) cadastre novos atos de aposentadoria, nos termos do artigo 262, §2º, do Regimento Interno do TCU, c/c artigo 19, §3º, da Instrução Normativa TCU 78/2018;
c.5) informe aos ex-servidores o teor do Acórdão que vier a ser prolatado, encaminhando ao TCU, no prazo de trinta dias, comprovante da data de ciência pelos inativos, nos termos do art. 4º, §3º, da Resolução-TCU 170/2004, alertando-os de que o efeito suspensivo proveniente de eventual interposição de recurso junto ao TCU não os exime da devolução dos valores indevidamente percebidos após a notificação, em caso de não provimento desse recurso.

8.1. Jose Eduardo Quintas de Mello (24.695/OAB-PR) e outros, representando Aducci Antonio de Souza.

Procurador Júlio Marcelo de Oliveira.

APOSENTADORIA. AVERBAÇÃO DE TEMPO RURAL SEM CORRESPONDENTE CONTRIBUIÇÃO PREVIDENCIÁRIA. OITIVAS. ILEGALIDADE.

APOSENTADORIA (APOS)

Secretaria de Fiscalização de Pessoal (SEFIP).

Trata-se dos atos de aposentadoria de Aducci Antonio de Souza e Angelo Coradim Strapasson, ex-servidores da Universidade Federal do Paraná, em cujos fundamentos está a averbação de tempo de serviço rural sem a correspondente contribuição previdenciária.
Estando os atos no TCU há mais de cinco anos, foi promovida a oitiva dos interessados.
Angelo Coradim Strapasson aduz que: (i) está aposentado desde 1º/11/1994, como comprova; (ii) a averbação do tempo de serviço rural decorreu de certidão emitida pelo Instituto Nacional de Seguro Social (INSS) em 19/7/1994, que junta aos autos (peça 7) .
Antonio de Souza alegou que: (i) está aposentado desde 24/6/1993, tendo tomado ciência dos questionamentos do TCU em 6/11/2017; (ii) aplica-se ao caso específico a decadência prevista no art. 54 da Lei 9.784/1999; (iii) a aposentadoria foi deferida na vigência da edição original da Lei 8.213/1991, que previa, no art. 96, inciso V, o cômputo do tempo rural sem o pagamento das contribuições correspondentes; (iv) a contribuição do tempo rural somente passou a ser exigida em 14/10/1996, com a edição da Medida Provisória 1523/1996; (v) configurada a observância do normativo vigente à época da aposentadoria, deve-se observar o princípio previsto no art. 5º, inciso XXXVI, da Constituição Federal, segundo o qual a lei não prejudicará o direito adquirido, o ato jurídico perfeito e a coisa julgada (peça 10) .
A Secretaria de Fiscalização de Pessoal refuta os argumentos apresentados em vista do previsto no art. 202, § 2º, da Constituição Federal, em sua redação original, ou no atual art. 201, § 9º, segundo os quais, a contagem recíproca do tempo de contribuição na administração pública e na atividade privada, rural ou urbana, requer a compensação financeira entre os regimes de previdência social.
Tendo em vista que os atos foram emitidos na vigência da Constituição Federal, conclui pela ilegalidade de ambos. Assevera, ademais, que a exclusão dos tempos indevidamente computados enseja a emissão de novos atos, com o reenquadramento do tipo de aposentadoria, de integral para proporcional. A manutenção da situação atual exige o recolhimento da contribuição pelo tempo de serviço rural declarado. 
O Parquet aquiesceu ao encaminhamento proposto.
Ao tempo em que adoto os pareceres emitidos nos autos como razões de decidir, convergente com a vasta jurisprudência do Supremo Tribunal Federal e do TCU, VOTO no sentido de que o Tribunal adote a deliberação que ora submeto à apreciação deste Colegiado.
TCU, Sala das Sessões Ministro Luciano Brandão Alves de Souza, em 3 de dezembro de 2019.
WALTON ALENCAR RODRIGUES 
Relator